ACORDAO-COMPLETO-2498200

ACÓRDÃO 13372/2021 ATA 32/2021 - PRIMEIRA CÂMARA

VISTOS, relatados e discutidos os presentes autos de exame do ato de aposentadoria de José Augusto Monteiro, ex-servidor do Instituto Nacional de Colonização e Reforma Agrária (Incra) .
ACORDAM os Ministros do Tribunal de Contas da União, reunidos em sessão da 1ª Câmara, ante as razões expostas pelo Relator, e com fundamento nos arts. 1º, inciso V, e 39, inciso II, da Lei nº 8.443/1992, c/c os arts. 1º, inciso VIII; 17, inciso III; 143, inciso II; e 259, inciso II, do Regimento Interno/TCU, ACORDAM em considerar legal para fins de registro o ato de concessão de José Augusto Monteiro.

Exame do ato de aposentadoria de José Augusto Monteiro, ex-servidor do Instituto Nacional de Colonização e Reforma Agrária

Primeira Câmara

3. Interessado: José Augusto Monteiro (XXX.646.833-XX)

13.1. Ministros presentes: Walton Alencar Rodrigues (Presidente), Benjamin Zymler, Vital do Rêgo e Jorge Oliveira (Relator).
13.2. Ministro-Substituto presente: Augusto Sherman Cavalcanti.

JORGE OLIVEIRA

Trata-se do ato de aposentadoria de José Augusto Monteiro, submetido pelo Instituto Nacional de Colonização e Reforma Agrária (Incra) , para fins de registro, à apreciação deste Tribunal, de acordo com o art. 71, inciso III, da Constituição Federal.  
	2. Transcrevo, a seguir, excertos da instrução elaborada pela Sefip, que contou com a anuência do Ministério Público junto ao TCU:
	" (...) 
	Exame das Constatações
	9. Ato: 125560/2019 - Inicial - Interessado: JOSÉ AUGUSTO MONTEIRO - CPF: XXX.646.833-XX
	9.1. Parecer do Controle Interno: considerar o ato legal.
	9.2. Constatação e análise: 
	9.2.1. Houve o registro de pelo menos uma rubrica com 'Denominação para análise pelo TCU = Vantagem de caráter pessoal (82106 - VPNI ART.62-A LEI 8112/9090 - AT (Vantagem de caráter pessoal - VPNI art. 62-A Lei 8.112/9090) - R$ 160,74) '.
	a. Justificativa do Gestor de Pessoal: Não há. Verificação efetuada no âmbito do TCU.
	b. Análise do Controle Interno:  Não há. Verificação efetuada no âmbito do TCU.
	c. Análise da Equipe Técnica: Ilegal
	É ilegal a concessão da vantagem de quintos em razão do exercício de funções comissionadas exercidas após 04/09/2001.
	(...) 
	CONCLUSÃO
	10. A abrangência e a profundidade das verificações levadas a efeito fundamentam convicção de que o Ato 125560/2019 pode ser apreciado pela ilegalidade, em razão das irregularidades apontadas no item 'Exame das Constatações' desta instrução, que representam afronta à legislação e à jurisprudência de referência.
	11. O aludido ato deu entrada neste Tribunal há menos de cinco anos, não sendo aplicável, portanto, o procedimento de contraditório e ampla defesa determinado pelo Acórdão 587/2011-TCU-Plenário.
	PROPOSTA DE ENCAMINHAMENTO
	12. Ante o exposto, com fundamento no art. 71, inciso III, da Constituição Federal, nos arts. 1º, inciso V, e 39, incisos I e II, da Lei 8.443/1992, no art. 260 do Regimento Interno do Tribunal de Contas da União, propõe-se: 
	12.1.	Considerar ILEGAL e recusar registro ao ato de aposentadoria de JOSÉ AUGUSTO MONTEIRO do quadro de pessoal do Instituto Nacional de Colonização e Reforma Agrária, com base nos arts. 71, inciso III, da Constituição Federal; 1º, inciso V, e 39, inciso II, da Lei 8.443/1992 e 260, § 1º, do Regimento Interno.
	12.2. Com fulcro no art. 262, caput, do Regimento Interno deste Tribunal, determinar ao Instituto Nacional de Colonização e Reforma Agrária que: 
	12.2.1.	promova a exclusão, no prazo 15 (quinze) dias, contados a partir da ciência desta deliberação, sujeitando-se a autoridade administrativa omissa à responsabilidade solidária, da rubrica apontada em face de manifesta ilegalidade, uma vez que o seu pagamento não encontra respaldo na jurisprudência deste Tribunal.
	12.2.2.	emita novo ato, livre da irregularidade ora apontada, em substituição ao ato de Aposentadoria de JOSÉ AUGUSTO MONTEIRO, submetendo-o à nova apreciação por este Tribunal, na forma do art. 260, caput, também do Regimento.
	12.2.3.	dispense a devolução dos valores indevidamente recebidos de boa-fé até a data da ciência do Instituto Nacional de Colonização e Reforma Agrária, do acórdão que vier a ser proferido, com base no Enunciado 106 da Súmula da Jurisprudência do TCU.
	12.2.4.	no prazo de trinta dias, contados da ciência da decisão, envie a este Tribunal documentos comprobatórios de que o interessado cujo ato foi impugnado está ciente do julgamento deste Tribunal.
	12.2.5.	dê ciência, no prazo de quinze dias, contados da notificação, do inteiro teor desta deliberação ao interessado, alertando-o de que o efeito suspensivo proveniente da interposição de eventuais recursos junto ao TCU não o exime da devolução dos valores percebidos indevidamente, caso o recurso não seja provido."
	É o relatório.

não há

Procurador Rodrigo Medeiros de Lima

APOSENTADORIA. INCRA. PARCELA DE QUINTOS INCORPORADA COM BASE EM FUNÇÕES EXERCIDAS ANTES DO PRAZO PREVISTO NA LEI 9.624/1998. LEGALIDADE. REGISTRO DO ATO.

APOSENTADORIA (APOS)

Secretaria de Fiscalização de Integridade de Atos e Pagamentos de Pessoal e de Benefícios Sociais (Sefip)

Em exame concessão inicial de aposentadoria em favor do ex-servidor do Instituto Nacional de Colonização e Reforma Agrária (Incra) José Augusto Monteiro.
	2. A Secretaria de Fiscalização de Integridade de Atos e Pagamentos de Pessoal e de Benefícios Sociais do TCU (Sefip) propôs a ilegalidade do ato por ter identificado a incorporação de fração de "quintos" referentes ao exercício de funções comissionadas após 04/09/2001, em desacordo com a legislação de regência e com o que restou decidido pelo STF no RE 638.115/CE.   
	3. O Ministério Público junto ao Tribunal (MP/TCU) manifestou-se de acordo com a proposta de encaminhamento da unidade técnica.
	4. Discordo desses pareceres pelas razões que passo a expor.
	5. De acordo com o formulário extraído do Sistema e-Pessoal (peça 3) , os proventos do interessado contemplam parcela de quintos no valor de R$ 160,74, percebidos na forma de VPNI. O mesmo documento indica o exercício da função DAS-1 no período de agosto de 2001 a maio de 2003, que seria o fundamento para a percepção dessa verba.
	6. Contudo, consulta ao Sistema Integrado de Administração de Recursos Humanos (Siape) revela situação totalmente distinta. Conforme o Siape, o interessado incorporou três quintos de FG-1 no período de junho/1994 a junho/1997. O extrato do Siape foi inserido como elemento probatório neste processo (peça 8) .
	7. Esses períodos, todos anteriores à Lei 9.624/1998, autorizam a incorporação de quintos de função que correspondem exatamente ao valor de VPNI indicado nos proventos do interessado. Tal evidência supre as informações incorretas presentes no formulário e-Pessoal e demonstra ter havido falha quando da inserção das informações no sistema pelo órgão de origem.
	8. A natureza dessa incorreção, que tem se revelado recorrente nos últimos processos de pessoal, demonstra que a Sefip ainda precisa aprimorar seus procedimentos de análise, para que efetivamente promovam o cotejo das informações inseridas no e-Pessoal com as contidas no Siape, conforme informado em sua instrução.
	9. Quanto ao benefício em exame, considerando que o interessado reuniu os requisitos legais previstos para perceber a parcela de quintos que consta dos seus proventos, o respectivo ato deve ser julgado legal, ordenando seu registro.
	Ante o exposto, discordo, pelos motivos acima expostos, dos pareceres lançados nos autos e voto por que o Tribunal adote o acórdão que ora submeto à deliberação deste Colegiado.
TCU, Sala das Sessões, em 14 de setembro de 2021.
JORGE OLIVEIRA 
Relator